【裁判字號】    99,台上,6942
【裁判日期】    991104
【裁判案由】    傷害致人於死
【裁判全文】
最高法院刑事判決            九十九年度台上字第六九四二號
上  訴  人  乙○○
            甲○○
上 列一 人
選任辯護人  余樹田律師
上列上訴人等因傷害致人於死案件，不服台灣高等法院中華民國
九十八年三月十八日第二審判決（九十七年度上訴字第二八三０
號，起訴案號：台灣板橋地方法院檢察署九十五年度少連偵字第
一九八、二０一號），提起上訴，本院判決如下：
    主  文
原判決關於乙○○、甲○○部分撤銷，發回台灣高等法院。
    理  由
本件原判決認定上訴人乙○○有其事實欄所載之犯行，因而撤銷
第一審該部分之科刑判決，改判論處乙○○成年人與少年共同傷
害少年之身體，因而致人於死罪刑，及維持第一審論處上訴人甲
○○共同傷害人之身體，因而致人於死罪刑，駁回其在第二審之
上訴，固非無見。
惟查：(一)、有罪判決書所記載之犯罪事實，為論罪科刑適用法律
之基礎，故符合犯罪構成要件之具體社會事實，必須詳加認定，
明確記載，然後於理由內敘明犯罪事實所憑之證據及理由，始足
為適用法律之依據。兒童及少年福利法第七十條第一項前段成年
人故意對兒童或少年犯罪之加重規定，係對被害人為兒童或少年
之特殊要件予以加重處罰，乃就犯罪類型變更之個別犯罪行為予
以加重，屬刑法分則加重之性質，復以行為人係成年人，而被害
人乃未滿十八歲之兒童及少年為其特別要件，故行為人所為是否
符合此項犯罪特別要件，自應於事實欄內詳為記載，然後於理由
內說明其憑以認定之證據，始為合法。又依前揭同條項前段規定
，成年人與兒童及少年共同實行犯罪，而加重其刑者，固不以其
明知共同實行犯罪者為兒童及少年為必要，但仍須證明該成年人
有與兒童及少年共同實行犯罪之不確定故意，亦即該成年人須預
見共同實行犯罪者係兒童及少年，且與之實行犯罪並不違背其本
意，始足當之。依原判決事實欄之記載，乙○○、甲○○與蘇炳
誠（經判處罪刑確定）、少年吳○佑、吳○賢（姓名均詳卷）基
於普通傷害之犯意聯絡，於主觀上無明知，但客觀上能預見糾眾
攜帶刀械、球棍等毆擊被害人頭部及身體各處，可能造成死亡之
結果，而由吳○賢持球棍毆擊被害少年陳○良（姓名詳卷）倒地
，蘇炳誠持機車大鎖、吳○佑持安全帽及腳踹，共同圍毆陳○良
，陳○良因頭部遭鈍器打擊，致右側頭部顳葉及小腦腦葉發生顱
內出血，送醫不治死亡等情。乃認定乙○○夥同少年吳○佑、吳
○賢等，對未滿十八歲之陳○良為所載犯行，而論處乙○○上揭
對少年犯傷害致人於死罪刑。但對乙○○是否係成年人、已否明
知或可得而知陳○良為未滿十八歲之少年而仍故意對之犯罪？未
於事實欄明白認定，詳細記載，理由內對此要件亦未說明憑以認
定之證據，本院自無從為適用法律當否之判斷；又對乙○○究係
明知吳○佑、吳○賢為未滿十八歲之少年？抑或對之有不確定之
故意？於理由內同未為任何說明，遽予論處乙○○成年人與少年
共同犯上揭傷害致人於死之罪，並依兒童及少年福利法第七十條
第一項前段規定加重其刑（見原判決第十四頁倒數第一行、第十
五頁第一行），併有理由不備之違法。(二)、判決所憑證據須實際
存在，就該案卷宗不難考見者，始克當之。倘判決書內所記載之
證據，與卷宗內筆錄或文件之內容不相適合，則其判決之根據，
實際上並不存在，自屬採證違法。原判決依憑證人即少年陳○霖
、黃○德（姓名均詳卷）於第一審少年法庭之陳述資為認定乙○
○、甲○○犯罪之部分論據（見原判決第七頁倒數第四行）。惟
稽諸卷附資料，似無上揭證人於該少年法庭之供述內容在卷，審
判筆錄亦無該供述資料提示調查之記載（見原審卷(二)第八八頁以
下審判筆錄）。所載如果無訛，原判決以未經合法調查之資料作
為判斷之依據，其採證與證據法則相悖。上訴意旨均指摘原判決
該部分不當，非無理由，應認該部分有發回之原因。
據上論結，應依刑事訴訟法第三百九十七條、第四百零一條，判
決如主文。
中    華    民    國  九十九  年   十一   月    四    日
                      最高法院刑事第十一庭
                          審判長法官  石  木  欽  
                                法官  洪  佳  濱  
                                法官  韓  金  秀  
                                法官  段  景  榕  
                                法官  周  煙  平  
本件正本證明與原本無異
                                      書  記  官  
中    華    民    國  九十九  年   十一   月    九    日
                                                       s

司法院資訊處製作；財團法人民間司法改革基金會備份。
